【裁判字號】    97,訴,66
【裁判日期】    970729
【裁判案由】    違反臺灣地區與大陸地區人民關係條例等
【裁判全文】
臺灣苗栗地方法院刑事判決                97年度訴字第66號
公  訴  人  臺灣苗栗地方法院檢察署檢察官
被      告  甲○○
                    （現在臺灣台中監獄苗栗分監執行中）
上列被告因違反臺灣地區與大陸地區人民關係條例等案件，經檢
察官提起公訴 （97年度偵緝字第12號），本院判決如下：
    主  文
本件公訴不受理。
    理  由
一、公訴意旨略稱：被告甲○○從事於台灣地區與大陸地區婚姻
    仲介工作，因工作之便可接觸有意在台灣地區從事未經主管
    機關許可等工作之大陸地區人士，竟基於賺取使中國大陸地
    區女子來臺之仲介費用，與劉美金（已起訴）、翁建雲（另
    行偵結）共同基於使該大陸地區人民非法進入臺灣地區及偽
    造文書之犯意聯絡，由被告甲○○與大陸地區男子翁建雲談
    索假結婚等事宜之酬勞為人民幣4 萬元代價，再由被告甲○
    ○安排與劉美金同於民國91年3 月7 日前往中國大陸福建省
    福州市，並辦妥劉美金與實無結婚真意、欲藉此婚姻來台打
    工之大陸地區男子翁建雲辦理結婚登記。2 人隨後於91年3
    月22日返臺，由被告甲○○與劉美金2 人持該大陸地區民政
    機關製作之結婚公證書，於91年4 月4 日前往苗栗縣銅鑼鄉
    戶政事務所填具結婚登記申請書，辦理劉美金與翁建雲結婚
    之戶籍登記，致使該戶政事務所不知情之承辦公務員，將此
    無結婚意思卻製作結婚證書之不實事項，登載於其職務上所
    製作之公文書即戶籍謄本上，並據此核發劉美金配偶欄為翁
    建雲之不實登記內容之國民身分證及戶籍謄本。旋被告甲○
    ○與劉美金於上開戶籍登記日，持前揭結婚公證書等文件，
    前往苗栗縣警察局苗栗分局填具內容不實之「大陸地區人民
    進入臺灣地區保證書」1 份，予負責承辦之該管公務員，使
    該管公務員將「劉美金與翁建雲係夫妻關係」之不實事項登
    載於公文書（即該保證書）之簽註意見欄上，由被告甲○○
    再持委託書、上開不實之大陸地區人民進入臺灣地區保證書
    、國民身分證、戶籍謄本等相關資料，並填具「大陸地區人
    民進入臺灣地區旅行證申請書」，向內政部警政署入出境管
    理局以配偶來臺探親為由，申請大陸地區男子翁建雲入境，
    而行使上開登載不實之文書，致使內政部警政署入出境管理
    局該管公務員不知有偽，而於上開旅行證申請書之公文書上
    記載「91年3 月6 日結婚」，並發給大陸地區男子翁建雲之
    「中華民國臺灣地區旅行證」上登載「事由：探親」等不實
    事項。旋翁建雲於91年5 月29日持上開形式上合法而實質上
    登載內容為不實之中華民國臺灣地區旅行證，以探親為由，
    向桃園中正國際機場海關人員行使之，而非法入境臺灣地區
    ，足生損害於苗栗縣苗栗市戶政事務所、苗栗縣警察局苗栗
    分局及內政部警政署入出境管理局對於戶政資料管理及入出
    境管理之正確性。嗣翁建雲進入臺灣地區隨即單獨離去後，
    因逾期居留為警查獲，劉美金復向台灣苗栗地方法院訴請與
    翁建雲離婚案件，觸犯偽證罪（已判決）而為檢察官循線查
    獲，因認被告甲○○涉犯台灣地區與大陸地區人民關係條例
    第79條第1 項之使大陸地區人民非法進入台灣地區罪嫌，及
    刑法第21 6條、第214 條之行使使公務員登載不實之偽造文
    書罪嫌等語。
二、按「案件依刑事訴訟法第8 條之規定不得審判者，應諭知不
    受理之判決，刑事訴訟法第303 條第7 款定有明文。連續犯
    係裁判上一罪，其一部分犯罪事實曾經檢察官起訴者，依同
    法第267 條之規定，效力當然及於全部。而案件是否已經起
    訴，應以檢察官起訴繫屬之先後為準，同一案件繫屬於有管
    轄權之數法院，由繫屬在先或經裁定繫屬在後之法院審判，
    致不得為審判者，自應依本款諭知不受理之判決，避免一罪
    兩判。」（最高法院92年度台非字第163 號判決要旨參照）
    。次按刑法第56條連續犯之規定，業於94年2 月2 日經總統
    公布修正刪除，並於95年7 月1 日施行，因新法業已刪除連
    續犯之規定，此刪除雖非犯罪構成要件之變更，但顯已影響
    行為人刑罰之法律效果，自屬法律有變更，依新法第2 條第
    1 項規定，比較新、舊法結果，仍應適用較有利於行為人之
    行為時法律即舊法論以連續犯（最高法院95年第8 次刑事庭
    會議決議參照），合先敘明。
三、經查：
（一）本案被告甲○○亦另有下列使大陸地區人民非法進入台灣
      地區及行使使公務員登載不實之犯行：
 （1）被告甲○○與陳阿村（另案判決確定）共同基於使大陸地
      區人民非法進入台灣之概括犯意，及與陳阿村、黃麗疆共
      同基於行使使公務員登載不實事項於職務上所掌公文書之
      犯意聯絡，約由被告甲○○給付陳阿村新台幣（下同）5
      萬元之報酬，安排陳阿村前往大陸地區偽與黃麗疆辦理結
      婚登記，使黃麗疆得以配偶來台探親名義進入台灣地區，
      陳阿村應允後，遂赴大陸地區，並於91年5 月28日偕同黃
      麗疆至大陸福建省莆田市公證處辦理結婚登記，取得莆田
      市公證處核發之（2002）莆市證字第2271號「結婚公證書
      」，返台後，由被告甲○○於91年6 月11日持陳阿村之委
      託書，將上開「結婚公證書」送財團法人海峽交流基金會
      （下稱海基會）辦理認證，取得海基會所核發核對前開公
      證書正本與福建省公證員協會寄交之（2002）莆市證字第
      2271號公證書副本相符之證明，又於91年6 月13日，至苗
      栗縣警察局竹南分局海口派出所填具願意擔保被保人黃麗
      疆進入台灣地區之「大陸地區人民進入台灣地區保證書」
      ，向該管派出所員警辦理對保手續，再於同日持前開「結
      婚證明書」與海基會所出具之「證明」等資料，前往苗栗
      縣竹南鎮戶政事務所辦理與黃麗疆之結婚登記，使該管戶
      政事務所不知情之公務員將此不實之結婚事項，登載於其
      職務上所掌管之公文書即戶籍登記資料，並核發載有不實
      結婚資料之戶籍謄本予陳阿村，足生損害於戶政機關對於
      戶籍管理之正確性。繼於91年6 月14日由被告甲○○持前
      開「大陸地區人民進入台灣地區保證書」、「結婚公證書
      」、海基會出具之「證明」及載有不實結婚資料之戶籍謄
      本並陳阿村出具之委託書等文件，填載「大陸地區人民進
      入台灣地區旅行證申請書」，向內政部警政署入出境管理
      局（下稱）境管局，以配偶來台探親為由，申請黃麗疆入
      境，而將上開文件交付該管承辦公務員為審核，嗣經境管
      局為實質審核後許可大陸地區人民黃麗疆進入台灣地區，
      黃麗疆即於91年10月23日持境管局製發之中華民國台灣地
      區旅行證，自中正國際機場入境而非法進入台灣地區；黃
      麗疆於92年5 月8 日出境後，甲○○與陳阿村復承前犯意
      ，由陳阿村於92年4 月24日，至苗栗縣警察局苗栗分局北
      苗派出所填具願意擔保被保人黃麗疆進入台灣地區之「大
      陸地區人民進入台灣地區保證書」，向該管派出所員警辦
      理對保手續，再由被告甲○○於92年5 月7 日持陳阿村之
      委託書及上開保證書，以團聚為由，申請黃麗疆入境，經
      境管局為實質審核後，許可其入境，黃麗疆乃先後於92年
      8 月25日、10月5 日持境管局製發之中華民國台灣地區旅
      行證入境而非法進入台灣地區，足生損害於境管局對於入
      出境管制作業之正確性。
 （2）被告甲○○為安排大陸地區女子李平妹來台工作，乃承前
      犯意，與張筑婷（另由檢察官為不起訴處分）、張志豪、
      徐文滿（以上2 人另案審理）共同基於使大陸地區人民非
      法進入台灣及與張筑婷等3 人、李平妹共同基於行使使公
      務員登載不實事項於職務上所掌公文書之犯意聯絡，先由
      張志豪覓得徐文滿並與之談妥以3 至5 萬元之代價，作為
      徐文滿前往大陸與大陸女子李平妹假結婚之酬勞，俾李平
      妹得以配偶來台探親名義進入台灣地區，再由被告甲○○
      安排徐文滿、張筑婷、張志豪於92年5 月8 日前往中國大
      陸福建省福州市，期間由張志豪、張筑婷負責照料徐文滿
      之食宿，迨於92年5 月19日，被告甲○○即偕同無結婚真
      意之徐文滿、李平妹至福建省寧德市公證處辦理結婚登記
      ，取得福建省寧德市公證處核發之（2003）寧證字第1116
      號「結婚公證書」，徐文滿返台後，乃於92年6 月27日將
      上開「結婚公證書」送海基會辦理認證，取得海基會所核
      發核對前開公證書正本與福建省公證員協會寄交之（2003
      ）寧證字第1116號公證書副本相符之「證明」，並於92年
      7 月4 日至苗栗縣警察局苗栗分局北苗派出所填具願意擔
      保被保人李平妹進入台灣地區之「大陸地區人民進入台灣
      地區保證書」，向該管派出所員警辦理對保手續，復於同
      日持前開「結婚證明書」與海基會所出具之「證明」等資
      料，前往苗栗市戶政事務所辦理與李平妹之結婚登記，使
      該管戶政事務所不知情之公務員，將此不實之結婚事項登
      載於其職務上所掌管之公文書即戶籍登記資料，並核發載
      有不實結婚資料之戶籍謄本予徐文滿，足生損害於戶政機
      關對於戶籍管理之正確性。繼由被告甲○○於92年7 月7
      日帶同徐文滿，持前開「大陸地區人民進入台灣地區保證
      書」、「結婚公證書」、海基會出具之「證明」及載有不
      實結婚資料之戶籍謄本等文件，填載「大陸地區人民進入
      台灣地區旅行證申請書」，向境管局以配偶來台探親為由
      申請李平妹入境，而將上開文件交付該管承辦公務員為審
      核，嗣經境管局為實質審核後，許可大陸地區人民李平妹
      進入台灣地區，李平妹即於92年9 月1 日持境管局製發之
      中華民國台灣地區旅行證，自中正國際機場入境而非法進
      入台灣地區，足生損害於境管局對於入出境管制作業之正
      確性。嗣李平妹進入台灣地區後，因逾期居留為警查獲。
 （3）被告甲○○為安排大陸地區人民顧春富來台工作，復承前
      犯意，與張筑婷（另案判決確定）共同基於使大陸地區人
      民非進入台灣，及與張筑婷、顧春富共同基於行使使公務
      員登載不實事項於職務上所掌公文書之犯意聯絡，約由被
      告甲○○給付張筑婷5 萬元之報酬，安排其前往大陸地區
      偽與顧春富辦理結婚登記，使顧春富得以配偶來台探親名
      義進入台灣地區，張筑婷應允後，遂於92年6 月2 日赴大
      陸地區，並於翌日（3 日）偕同顧春富至福建省福州市公
      證處辦理結婚登記，取得福建省福州市公證處核發之（20
      03）榕公證內民字第7318號「結婚證明書」，返台後，復
      由被告甲○○於92年6 月25日將上開「結婚證明書」送海
      基會辦理認證，取得海基會所核發核對前開公證書正本與
      福建省公證員協會寄交之（2003）榕公證內民字第7318號
      公證書副本相符之「證明」，再由張筑婷於92年6 月30日
      至新竹縣警察局竹東分局竹東派出所填具願意擔保被保人
      顧春富進入台灣地區之「大陸地區人民進入台灣地區保證
      書」，向該管派出所員警辦理對保手續，繼於92年7 月2
      日持前開「結婚證明書」與海基會所出具之「證明」等資
      料，前往新竹縣竹東鎮戶政事務所辦理與顧春富之結婚登
      記，使該管戶政事務所不知情之公務員將此不實之結婚事
      項登載於其職務上所掌管之公文書即戶籍登記資料，並核
      發載有不實結婚資料之戶籍謄本予張筑婷，足生損害於戶
      政機關對於戶籍管理之正確性。復由張筑婷於92年7 月4
      日持前開「大陸地區人民進入台灣地區保證書」、「結婚
      公證書」、海基會出具之「證明」及載有不實結婚資料之
      戶籍謄本等文件，填載「大陸地區人民進入台灣地區旅行
      證申請書」，向境管局以配偶來台探親為由申請顧春富入
      境，而將上開文件交付該管公務員為審核，嗣經境管局為
      實質審核後，許可大陸地區人民顧春富進入台灣地區，顧
      春富即於92年9 月16日，持境管局製發之中華民國台灣地
      區旅行證，自中正國際機場入境而非法進入台灣地區，足
      生損害於境管局對於入出境管制作業之正確性。嗣顧春富
      進入台灣地區後，因逾期居留為警查獲。
（二）被告甲○○上開（1） （2） （3） 之犯行，業經台灣台
      北地方法院於96年6 月27日以95年度易字第15號判決，認
      為被告甲○○以假結婚之方式，分別使大陸地區人民黃麗
      疆、李平妹、顧春富，得以探親名義非法進入台灣地區，
      係違反台灣地區與大陸地區人民關係條例第15條第1 款規
      定，均應依修正前同條例第79條第1 項規定處斷；又以不
      實之結婚證明文件向戶政機關辦理結婚登記，使該管戶政
      機關公務員將此不實之結婚事項登載於其職務上所掌管之
      戶籍登記資料，復持向內政部警政署入出境管理局申辦大
      陸地區人民來台之許可而為行使，均係犯刑法第216 條、
      第214 條之行使使公務員登載不實事項於公文書罪。被告
      甲○○先後多次違反台灣地區與大陸地區人民關係條例及
      行使使公務員登載不實事項於公文書犯行，均時間緊接，
      所犯構成要件相同之罪名，顯係基於概括犯意反覆為之，
      均應依修正前刑法第56條連續犯之規定論以一罪。被告甲
      ○○所犯使大陸地區人民非法進入台灣及行使使公務員登
      載不實事項於公文書2 罪，有目的、方法之牽連關係，應
      依修正前刑法第55條規定，從一重之修正前台灣地區與大
      陸地區人民關係條例第79條第1 項之規定處斷，因而就連
      續違反不得使大陸地區人民非法進入台灣地區之部分，判
      處有期徒刑1 年，嗣再經台灣高等法院於96年9 月6 日以
      96年度上訴字第3131號判決，撤銷原判決，就連續違反不
      得使大陸地區人民非法進入台灣地區部分，改判處有期徒
      刑1 年，減為有期徒刑6 月，此分別有上開2 判決之影本
      在卷足憑（參見台灣苗栗地方法院檢察署96年度偵緝字第
      283 號偵查卷第106 頁至第118 頁、97年度偵緝字第12號
      偵查卷第14頁至第23頁），上開案件目前尚未判決確定，
      有台灣高等法院被告前案紀錄表1 份在卷足憑。
（三）從上述台灣台北地方法院95年度易字第15號判決及台灣高
      等法院96年度上訴字第3131號判決，可知被告甲○○自91
      年5 月28日起至92年9 月16日止，多次以假結婚名義，安
      排大陸地區人民黃麗疆、李平妹及顧春富3 人非法入境台
      灣，所犯之修正前台灣地區與大陸地區人民關係條例第79
      條第1 項之罪及行使使公務員登載不實事項於公文書之罪
      ，均符合修正前刑法第56條連續犯之構成要件（至被告甲
      ○○使大陸地區人民顧春富、李平妹非法入境台灣地區部
      分，雖另經台灣新竹地方法院於96年7 月27日以95年度訴
      字第762 號、第759 號判決，就連續違反不得使大陸地區
      人民非進入台灣地區之規定，判處被告甲○○有期徒刑2
      年，減為有期徒刑1 年；嗣再經台灣高等法院於96年12月
      20 日 以96年度上訴字第4451號判決，撤銷原判決，另判
      處有期徒刑2 年，減為有期徒刑1 年，有上開2 判決正本
      在卷足參。對同一案件，台灣新竹地方法院與其後之上訴
      審重複判決，是否合法，姑且不論，然因台灣台北地方法
      院上開判決認定之犯罪事實，較台灣新竹地方法院之判決
      多出一項，即大陸地區人民黃麗疆非法入境台灣部分，其
      認定犯罪事實之範圍既然較廣，本院自應以上開台灣台北
      地方法院判決及其後之上訴審認定之事實為依據），則本
      案被告甲○○安排劉美金於91年3 月7 日前往中國大陸福
      建省福州市，與大陸地區男子翁建雲辦理假結婚後，再向
      苗栗縣銅鑼鄉戶政事務所辦理結婚登記，持使公務員登載
      不實之公文書，向境管局申請取得中華民國臺灣地區旅行
      證，使大陸地區人民翁建雲於91年5 月29日，以探親為由
      ，非法入境臺灣地區，與使大陸地區人民黃麗疆、李平妹
      及顧春富3 人非法入境台灣之犯罪手法，如出一轍，時間
      亦相距僅2 月，顯然與台灣台北地方法院95年度易字第15
      號判決及台灣高等法院96年度上訴字第3131號判決認定之
      犯罪事實，有修正前刑法第56條連續犯之裁判上一罪關係
      ，為前案判決效力所及，應屬同一案件，揆諸前述最高法
      院92年度台非字第163 號判決要旨，本院自不得審判，公
      訴人就同一案件另向本院起訴，依照上開說明，本件爰不
      經言詞辯論，逕為諭知不受理之判決。
據上論斷，應依刑事訴訟法第303 條第7 款、第307 條，判決如
主文。
中    華    民    國    97    年    7     月    29    日
                  刑事第三庭   審判長法  官  柳章峰
                                     法  官  張珈禎
                                     法  官  林佩儒
以上正本證明與原本無異。
如不服本判決，應於判決送達後10日內向本院提出上訴狀（應抄
附繕本），其未敘述上訴理由者，應於上訴期間屆滿後20日內補
提理由書狀於本院，上訴於臺灣高等法院臺中分院。告訴人或被
害人如對於本判決不服者，應具備理由請求檢察官上訴，其上訴
期間之計算係以檢察官收受判決正本之日期為準。
                                     書記官   陳采瑜
中    華    民    國    97    年    7     月    29    日


司法院資訊處製作；財團法人民間司法改革基金會備份。
